臺灣高等法院民事判決
108年度上字第1173號
上  訴  人 
即被上訴人  彭爕   

訴訟代理人  郭睦萱律師                     
複代 理 人  張郁姝律師
視同上訴人   
即被上訴人  彭止琼   
            彭平琼 

            彭濟平   
            周玉珍   
            彭騎平   
            彭忠瓊   
            沈彭孝瓊
            彭仁瓊 

            彭愛瓊 

            彭陸平 

            彭士平 
            彭念平 
被上訴人即      
上  訴  人  彭安平 
訴訟代理人  陳奕君律師
被上 訴 人  黃金海 
            楊黃玉英
上  一  人
訴訟代理人  楊明讚 
上列當事人間請求損害賠償事件，兩造對於中華民國108 年6月2
8日臺灣桃園地方法院105 年度重訴字第504號第一審判決各自提
起一部上訴、上訴，本院判決如下： 
    主      文
原判決廢棄，發回臺灣桃園地方法院。
    事實及理由
一、按訴訟標的對於共同訴訟之各人必須合一確定者，共同訴訟人中一人之行為有利益於共同訴訟人者，其效力及於全體，民事訴訟法第56條第1項第1款前段定有明文。本件原係由彭爕起訴，主張門牌號碼桃園市○○區○○街000 ○000 號建物（下合稱系爭建物）係彭為民之全體繼承人公同共有，遭彭安平、黃金海、楊黃玉英毀損（下分稱姓名，合稱彭安平等3人），爰依侵權行為法律關係請求彭安平等3人連帶給付新臺幣（下同）800萬元本息；原審認其主張係屬公同共有債權之行使，應由彭為民之全體繼承人共同起訴，當事人適格始無欠缺，而依彭爕之聲請，於民國107年1月31日裁定追加彭止琼、彭平琼、彭濟平、彭騎平、周玉珍等5人（下分稱姓名，合稱彭止琼等5人）為原告（見原審卷二第60至61頁、卷三第146至147頁），另於同日裁定追加彭忠瓊、沈彭孝瓊、彭仁瓊、彭愛瓊、彭陸平、彭士平、彭念平（下分稱姓名，合稱彭忠瓊等7人，與彭爕、彭止琼等5人合稱彭燮等13人，不含彭爕合稱彭止琼等12人）為原告（見原審卷二第66至67頁）。嗣經原審判決彭安平應給付200萬元本息，而駁回彭爕等13人其餘之訴後，雖僅彭爕就其敗訴部分於400萬元範圍內提起一部上訴（彭安平則就其敗訴部分全部上訴），惟本件訴訟標的業經原審認對於彭止琼等12人必須合一確定，而對其等為實體判決，爰併列彭止琼等12人為視同上訴人。
二、又第一審之訴訟程序有重大之瑕疵者，第二審法院得廢棄原
    判決，而將該事件發回原法院，但以因維持審級制度認為必
    要時為限，並得不經言詞辯論為之，民事訴訟法第451 條第
    1 項、第453 條定有明文。所謂第一審之訴訟程序有重大之
    瑕疵，係指第一審違背訴訟程序之規定，其違背與判決內容
    有因果關係，或因訴訟程序違背規定，不適於為第二審辯論
    及裁判之基礎而言。按公同共有債權人起訴請求債務人履行
    債務，係公同共有債權之權利行使，非屬回復公同共有債權
    之請求，尚無民法第821條規定之準用；而應依同法第831條
    準用第828條第3項規定，除法律另有規定外，須得其他公同
    共有人全體之同意，或由公同共有人全體為原告，其當事人
    之適格始無欠缺（最高法院104年度第3次民事庭會議決議㈠
    參照）。訴訟標的對於數人必須合一確定而應共同起訴，如
    其中一人或數人拒絕同為原告而無正當理由者，法院得依原
    告聲請，以裁定命該未起訴之人於一定期間內追加為原告；
    逾期未追加者，視為已一同起訴；法院為前項裁定前，應使
    該未起訴之人有陳述意見之機會，民事訴訟法第56條之1第1
    項、第2 項分別定有明文。而法院依原告之聲請以裁定命未
    起訴之人追加為原告，係強制未起訴之人追加為原告，涉及
    未起訴之人不行使訴訟權之自由，為保障其程序上之權利，
    於裁定前應使其有陳述意見之機會，以期周延（民事訴訟法
    第56條之1立法理由參照）。復按對於當事人之送達，若有
    應為送達之處所不明，或於外國為送達不能依第145條之規
    定辦理，或預知雖依該條規定辦理而無效者，受訴法院始得
    依聲請准為公示送達，或得依職權命為公示送達，民事訴訟
    法第149條第1項第1、3款、第2項定有明文。而同法第145條
    係規定於外國為送達者，應囑託該國管轄機關或駐在該國之
    中華民國使領館或其他機構、團體為之。不能依前項規定為
    囑託送達者，得將應送達之文書交郵務機構以雙掛號發送，
    以為送達，並將掛號回執附卷。又言詞辯論期日，當事人之
    一造不到場者，得依到場當事人之聲請，由其一造辯論而為
    判決；不到場之當事人，經再次通知而仍不到場者，並得依
    職權由一造辯論而為判決，固為民事訴訟法第385條第1項所
    明定，惟不到場之當事人如未於相當時期受合法之通知而不
    到場，且經再次合法通知仍不到場者，法院逕依職權由到場
    之當事人一造辯論，而為未到場之人敗訴之判決者，其踐行
    之訴訟程序即有重大瑕疵。
三、經查，原審踐行之訴訟程序有如下之重大瑕疵：
　㈠彭燮起訴後，主張彭為民之繼承人尚有彭止琼等5人、彭忠瓊
    等7人，而先後聲請追加彭止琼等5人、彭忠瓊等7人為原告
    ，原審僅通知彭止琼等5人表示意見，並未依民事訴訟法第5
    6條之1第2項規定先行通知彭忠瓊等7人表示意見，即於107
    年1月31日裁定追加彭忠瓊等7人為原告（見原審卷一第194
    、214頁，卷二第53至56、66至67頁）。
　㈡原審係以本件追加原告即彭止琼等12人經合法通知，連續2 
    次未於言詞辯論期日到場，而依民事訴訟法第385 條第1 項
    規定，依職權為一造辯論判決（見本院卷一第13至14頁）。
    然查，原審最後2次言詞辯論期日分別107年10月31日、108
    年5月22日（見原審卷二第196 至198頁、卷三第18至21 頁
    ），上開兩次言詞辯論期日通知對於彭愛瓊、彭陸平、彭止
    琼、彭忠瓊、彭平琼之送達情形如下：
　⒈彭愛瓊於105年10月20日即已出境，並於107年11月26日遷出
    國外（見本院卷一第399頁、限閱卷第11頁），原審107年1
    月31日追加其為原告之裁定及前述兩次開庭通知，均僅對彭
    愛瓊遷出前登記之國內戶籍地為送達，未查詢其外國住所並
    囑託駐外單位送達，亦未以其住居所不明為公示送達（見原
    審卷二第78、154、208頁），即難認彭愛瓊已受合法通知而
    無正當理由未於107年10月31日、108年5月22日到場。
　⒉彭陸平之戶籍址原為新北市○○區○○○路000巷0號00樓，107年1
    月22日遷移至新北市○○區○○路0段000號0樓之0（見本院卷一
    第405頁）。彭陸平並於本院審理中陳稱其遷移戶籍後即居
    住於上開○○路址，未居住○○○路址（見本院卷一第459頁、卷
    二第335頁）；惟原審107年10月31日開庭通知仍寄送至上開
    ○○○路址，並於107年4月26日寄存送達（見原審卷二第155頁
    ），並未對上開○○路地址為送達，即難認彭陸平已受合法通
    知而無正當理由未於107年10月31日到場。
　⒊彭止琼係於75年4月11日出境，其戶籍於96年3月2日遷出國外
    （見本院卷一第409頁、限閱卷第3頁），且查無其國外住所
    （見原審卷一第205頁），原審107年10月31日開庭通知係以
    國外公示送達方式為之，但108年5月22日開庭通知僅以國內
    公示送達方式為之，並未為國外公示送達（見原審卷二第15
    9至161、217至219頁），難認彭止琼已受合法通知而無正當
    理由未於108年5月22日到場。
　⒋彭忠瓊係於102年3月26日出境，其戶籍於104年6月23日遷出
    國外（見本院卷一第395頁、限閱卷第8頁），原審曾依原查
    得之彭忠瓊國外住所為送達，然遭退件（見原審卷二第230
    、205-1至205-3頁)，而查無其他國外住所；惟原審107年10
    月31日開庭通知僅寄送至其國內原戶籍地，並於107年4月26
    日寄存送達（見原審卷二第151頁），未以國外公示送達方
    式為之，難認彭忠瓊已受合法通知而無正當理由未於107年1
    0月31日到場。
　⒌彭平琼係於105年1月29日出境，其戶籍於106年3月16日遷出
    國外（見本院卷一第407頁、限閱卷第4頁），原審已查得其
    國外住所（見原審卷一第205至206頁），但107年10月31日
    開庭通知僅以國外公示送達方式為之（見原審卷二第159至1
    61頁），未囑託駐外單位對其國外住所為送達（108年5月22
    日開庭通知方囑託駐外單位送達，並於108年1月4日合法送
    達，見原審卷二第201-1至201-3頁），難認彭平琼已受合法
    通知而無正當理由未於107年10月31日到場。
四、依上所述，原審未先行通知彭忠瓊等7人表示意見，即逕行
    裁定將彭忠瓊等7人追加為原告，並以彭愛瓊、彭陸平、彭
    止琼、彭忠瓊、彭平琼經合法通知，連續2 次未於言詞辯論
    期日到場，而依民事訴訟法第385 條第1 項規定，依職權為
    一造辯論判決，顯然違反民事訴訟法第56條之1、第385條第
    1項之規定，所踐行之訴訟程序即有重大瑕疵，且該等瑕疵
    涉及彭忠瓊等7人不行使訴訟權之自由，且彭愛瓊、彭陸平
    、彭止琼、彭忠瓊、彭平琼等人既未受合法通知，即未能實
    質提出攻擊防禦方法及訴訟資料，而有損其等於第一審訴訟
    程序中實際參與訴訟之權益，自有礙其審級利益。又經本院
    通知兩造表示意見，僅彭安平陳明願由本院為實體裁判，彭
    爕則陳明希望發回原法院更為裁判，其餘當事人並未表示意
    見（見本院卷二第309至311、317至324-3、329至333、339
    至351頁），兩造並未同意由本院自為裁判。為維護兩造之
    審級利益，自有將本件發回原法院更為合法辯論、裁判之必
    要，爰不經言詞辯論，將原判決廢棄，發回原法院重行審理
    。 
五、又依本院調取之臺灣臺北地方法院100年度繼字第1133號卷
    ，沈彭孝瓊曾於100年7月25日具狀聲請拋棄繼承；另查，彭
    士平、彭念平之出生別分別登記為19男、20男（見本院卷一
    第427頁），彭安平並陳稱其曾聽聞彭為民共有五房（見本
    院卷二第349至351頁），是沈彭孝瓊是否仍有繼承權而應列
    為本件原告，以及除彭爕等13人、彭安平外，彭為民有無其
    他繼承人而應一同起訴，即待查明。案經發回，宜併注意，
    附此敘明。
六、綜上所述，原法院所踐行之訴訟程序有重大瑕疪，兩造各自
    上訴意旨雖未指摘及此，惟原判決既有上開重大瑕疵，即屬
    無可維持。爰不經言詞辯論，將原判決廢棄，發回原審法院
    更為裁判，以符法制。
七、據上論結，本件上訴為有理由。依民事訴訟法第451 條第1
    項、第453 條，判決如主文。
中　　華　　民　　國　　109 　年　　4 　　月　　23　　日
                  民事第六庭
                      審判長法  官  陶亞琴
                            法  官  黃書苑
                            法  官  陳蒨儀
正本係照原本作成。
如不服本判決，應於收受送達後20日內向本院提出上訴書狀，其
未表明上訴理由者，應於提出上訴後20日內向本院補提理由書狀
（均須按他造當事人之人數附繕本）上訴時應提出委任律師或具
有律師資格之人之委任狀；委任有律師資格者，另應附具律師資
格證書及釋明委任人與受任人有民事訴訟法第466條之1第1項但
書或第2項（詳附註）所定關係之釋明文書影本。如委任律師提
起上訴者，應一併繳納上訴審裁判費。
中　　華　　民　　國　　109 　年　　4 　　月　　23　　日
  　　　　　　　　　　　　　書記官  葉國乾 
附註：
民事訴訟法第466條之1（第1項、第2項）：
對於第二審判決上訴，上訴人應委任律師為訴訟代理人。但上訴
人或其法定代理人具有律師資格者，不在此限。
上訴人之配偶、三親等內之血親、二親等內之姻親，或上訴人為
法人、中央或地方機關時，其所屬專任人員具有律師資格並經法
院認為適當者，亦得為第三審訴訟代理人。